【裁判字號】    99,上,54
【裁判日期】    990629
【裁判案由】    損害賠償
【裁判全文】
臺灣高等法院臺中分院民事判決            99年度上字第54號
上  訴  人  己○○
訴訟代理人  莊慶洲律師
複  代理人  阮春龍律師
複  代理人  丁○○
被  上訴人  甲○○
訴訟代理人  丙○○
訴訟代理人  劉佳田律師
上列當事人間損害賠償事件，上訴人對於中華民國98年12月31日
臺灣臺中地方法院98年度訴字第603號第一審判決提起上訴，本
院於99年6月15日言詞辯論終結，判決如下：
    主  文
上訴駁回。
第二審訴訟費用由上訴人負擔。
    事實及理由
壹、程序部分
一、按原告於判決確定前，得撤回訴之全部或一部，但被告已為
    本案之言詞辯論者，應得其同意，民事訴訟法第262條第1項
    定有明文。本件被上訴人甲○○原與其夫婿丙○○二人共同
    對己○○及王茂青二人提起本件給付之訴，嗣丙○○於原審
    言詞辯論終結前，撤回其起訴，且為己○○、王茂青所同意
    （原審卷第48頁、50頁），其撤回自已生效，丙○○已非本
    件訴訟當事人。
二、又按訴狀送達後，原告不得將原訴變更或追加，但如被告同
    意、請求之基礎事實同一、擴張或縮減應受判決事項之聲明
    ，或不甚礙被告之防禦及訴訟之終結者，仍得為之；民事訴
    訟法第255條第1項第1款、第2款、第3款、第7款定有明文。
    本件被上訴人甲○○原係起訴請求利息自民國94年11月1日
    起算，嗣於原審98年11月20日言詞辯論期日縮減自98年5月
    1日更正狀繕本送達己○○等人之翌日起算（原審卷第85頁
    反面），復於98年11月20日再具狀擴張為自94年11月1日起
    算（原審卷第89頁）；核其前後請求之變更，無非屬單純縮
    減或擴張應受判決事項之聲明，其變更自無不合。又本件被
    上訴人徐惠玲於起訴時，原係依侵權行為、不當得利、不完
    全給付等法律關係為其請求之依據，嗣於98年11月20日、98
    年12月11日再分別具狀追加依合夥法律關係及民法第92條第
    1項、第113條、第114條等規定為其請求之依據；其中本於
    民法第92條第1項、113條、第114條請求之部分，因與原訴
    皆係基於本件土地買賣糾紛之同一基礎事實而來，且與原訴
    之主要爭點具有共通性，而可援用原請求之訴訟資料及證據
    ，顯未妨礙訴訟之終結與被告之防禦，揆諸前揭規定，應予
    准許。至於其本於合夥請求之部分，已經原審以王茂青非被
    上訴人之合夥人，而僅為其代理人為由，判決駁回被上訴人
    對王茂青之請求，被上訴人就此部分並未聲明不服，被上訴
    人於本院亦陳明：不再主張依合夥關係之請求（本院卷第71
    頁反面），故有關王茂青及被上訴人本於合夥請求之部分既
    經敗訴判決確定，即不在本院審理之範圍，併此敘明。
貳、實體部分
一、被上訴人方面
(一)、被上訴人於原審起訴主張：
  1.上訴人與原審被告王茂青合夥經營法拍業務，由從事法拍業
    務達15、16年之王茂青負責決定、標購法拍之標的、價格，
    並於得標後負責將所標得之不動產委由仲介業者出售，獲利
    則與上訴人平分。93年12月2日，王茂青以上訴人代理人之
    名義，以新台幣（下同）243萬9999元投標購得坐落台中市
    ○區○○○段第50地號土地（下稱系爭土地），並辦妥所有
    權移轉登記為上訴人所有，嗣委由訴外人即夏朝不動產仲介
    經紀有限公司業務乙○○銷售。被上訴人因欲買地興建房屋
    自住，透過仲介人員帶至現場看過系爭土地後，表示若可興
    建房屋即有意購買，乙○○即轉而詢問王茂青，而上訴人雖
    對系爭土地係屬狹長形（即面寬而深度淺）乙事知之甚詳，
    且可預見若未與鄰近土地合併，系爭土地恐無法合法興建房
    屋，竟仍基於詐欺之故意，先向被上訴人佯稱系爭土地可興
    建房屋，而王茂青復藉由乙○○之轉述向被上訴人謊稱：系
    爭土地可以合法興建房屋，致被上訴人陷於錯誤，而於94年
    8月27日與上訴人簽訂系爭不動產買賣契約，約定買賣價金
    為438萬元。又被上訴人於訂約後、辦理過戶前，曾再次要
    求乙○○確認系爭土地可以建屋，乙○○乃填具「房地產標
    的現況說明書」，並於該說明書之第8點「是否有改建、違
    建、禁建或糾紛之情事」乙欄中填載：「本建地可興建房屋
    」等語，持交王茂青閱覽、確認，王茂青已在該說明書上簽
    名，再由乙○○轉交被上訴人，更使被上訴人誤信系爭土地
    確實可以興建房屋，致陸續依約付清上開買賣價款，其中最
    後1筆款項乃於94年11月1日匯入上訴人己○○帳戶。
  2.嗣於95年4月間，被上訴人商請建築師陳孟森就系爭土地規
    劃建築圖時，始確定系爭土地依指定之建築線，北側須後退
    4公尺，南側則須退後3公尺，根本無法興建房屋，方知受騙
    上當，上訴人顯有詐欺、侵權行為等情，乃立即於95年4月
    20日以存證信函函知上訴人，表達因受詐欺而欲撤銷承買系
    爭土地之意思表示（函中誤用「解除」一語，惟已寓有撤銷
    意思表示之真意），故上訴人自應負回復原狀或損害賠償之
    責。此外，系爭土地既非如上訴人所稱可興建房屋，而被上
    訴人購地之目的本在建築房屋使用，則被上訴人購買系爭土
    地之目的即無法達成，上訴人自應依兩造契約關係對被上訴
    人負不完全給付之責，又被上訴人前已發函催告上訴人補正
    其瑕疵，上訴人逾期仍無法補正，則被上訴人自得解除系爭
    買賣契約，爰以起訴狀繕本之送達代為解除之意思表示。為
    此，爰依撤銷受詐欺所為之意思表示、侵權行為、不當得利
    、不完全給付及合夥等法律關係，提起本訴，並聲明求為判
    命如原審主文所示之判決。
(二)、被上訴人於本院補充陳述：
  1.上訴人與王茂青合夥投資法拍屋土地之買賣，推由上訴人出
    面與被上訴人訂定土地買賣契約書，將系爭土地以438萬元
    出售給被上訴人，不料經建築師規劃建築圖時，始知「北側
    須退後4公尺，南側須退後3公尺，該土地只能蓋一支柱子」
    ，上訴人出售簽約時親口告知「是建地可以建屋」，而王茂
    青在「是否有改建、違建、禁建或糾紛之情事」一欄，填載
    「本建地可以興建房屋」字樣，係對承買土地標的物可以興
    建房屋之保證，施用詐術，致使被上訴人夫妻陷於錯誤，上
    訴人獲取438萬元不法利益。另依台中市政府99.3.30府都計
    字0990074015號函覆本院之函文，益證被上訴人之主張為可
    信。
  2.至於「惟倘有前開規則第七條規定基地周圍情形確實無法補
    足寬度、深度，可供建築使用（應由建築師依相關法令檢計
    規劃圖說後，依個案認定），且鄰接土地已申請建築或完成
    建築或已編定門牌之違章建築無法合併建築使用者，不在此
    限。」一節，因周圍土地並不在買賣範圍內，被上訴人已申
    請建築，據建築師告知只能蓋一支柱子，因此無法正常建屋
    使用，又鑑定人台中市政府主辦戊○○稱：「依現況系爭土
    地不能單獨作為建築房屋使用，如果申請建照市府不會核准
    的」，是原審依不完全給付判令上訴人返還價金，並無不合
    等語。
二、上訴人方面
(一)、上訴人於原審則以：伊並未直接與被上訴人接洽系爭土地之
    買賣，被上訴人係與仲介業者洽談，嗣由伊出面與被上訴人
    簽立系爭不動產買賣契約，總價金為438萬元，被上訴人並
    已陸續將全部價金付清，前開買賣價金尾款給付日為94年11
    月1日。又被上訴人另案對伊所提刑事詐欺告訴，業經判決
    無罪確定，足認伊並無詐欺情事。又被上訴人曾稱購買土地
    係供搭蓋修配廠之用，本件土地要蓋鐵皮屋，並無不可，本
    件土地並無瑕疵，被上訴人係因景氣低迷反悔，不想購買系
    爭土地等語，資為抗辯，並聲明求為：駁回被上訴人於原審
    之請求。
(二)、上訴人於本院補充抗辯：查系爭土地是向法院法拍而得的，
    其權利並無瑕疵存在，且當時被上訴人係稱要搭建修配廠，
    而上訴人不過係法拍投資人員，並非建築業之專業人員，本
    案即便如建築師亦係於畫完圖後才得知系爭土地不得興建房
    屋，銀行人員於徵信後亦不知不得興建房屋，又如何期待上
    訴人對於系爭房地知悉不得興建房地？況該房地現況說明書
    註明可以興建房屋，係由訴外人即仲介乙○○所書寫，縱經
    王茂青簽名，其上亦無登載可興建「可保存登記」之房屋，
    亦不足推論本件買賣有不完全給付之適用。再者，被上訴人
    當初買土地是要蓋修配廠，顯見上訴人知悉被上訴人購買系
    爭土地之目的，即為搭蓋於修配廠其上。據此，可知系爭土
    地可否搭建修配廠乙事，已為本件交易目的達成與否之重要
    因素，而為債之本旨之一部，上訴人就此部分已盡有善良管
    理人之注意義務。是被上訴人主張上訴人不完全給付而可歸
    責，且無法補正，實無理由。另按一般土地交易中，土地出
    賣人本無說明或保證土地可供建屋之義務，況由他人所填寫
    之房地現況說明書註明可以興建房屋，是否就足認上訴人就
    此已有磋商，或就此曾為說明、保證不無疑問？本案中，對
    於交易土地可否搭建修配廠乙事，因深信使用分區為「住三
    」，本已盡查詢、確認之注意義務，且已交付、移轉確可供
    修配廠之土地予買受人，其給付已符債之本旨，此為私法自
    治原則貫徹下之當然解釋。蓋興建修配廠所指不一定要取得
    保存登記方可為之，即便無法拉建築線，仍可興建修配廠，
    並得以設籍、課稅及取得營利事業登記，原審之判決，顯有
    疑問。是上訴人並無明知不得興建房地而告知被上訴人可興
    建房屋，上訴人所提出之給付，已符合債之本旨，自無可歸
    責於上訴人之債務不履行事由等語。
三、原審經審酌兩造之攻擊防禦方法後，認本件被上訴人購地之
    目的旨在興建房屋使用，而本件土地經指定建築線後確無法
    供建築之用，顯然欠缺買賣預定之效用，為不完全給付，被
    上訴人依此解除契約並回復原狀為有理由，因此判決上訴人
    應返還被上訴人438萬及自94.11.1.起至清償日止按年息百
    分之5計算之利息。並為附條件之假執行及免為假執行之宣
    告。就被上訴人訴請王茂青連帶給付之部分則予駁回。被上
    訴人就其敗訴部分並未聲明不服，已告確定；上訴人就前開
    不利於己之判決則聲明不服，提起上訴，聲明求為：(一)原判
    決不利於上訴人部分廢棄。(二)前開廢棄部分，被上訴人在第
    一審之巷訴及假執行聲請均駁回。(三)第一、二審訴訟費用被
    上訴人負擔。(四)上訴人願供擔保請准宣告免為假執行。被上
    訴人則抗辯聲明：(一)駁回上訴。(二)第二審訴訟費用由上訴人
    負擔。
四、本院得心證之理由：
(一)、被上訴人主張：其因欲買地興建房屋自住，透過仲介人員乙
    ○○帶至現場看過系爭土地後，表示若可興建房屋即有意購
    買，乙○○即轉而詢問被上訴人之代理人王茂青，王茂青表
    示可以，被上訴人始購買系爭土地，並簽立買賣契約，嗣被
    上訴人於訂立上開買賣契約後、辦理過戶前，曾再次要求乙
    ○○確認系爭土地可以供建屋之用，乙○○乃填具「房地產
    標的現況說明書」，並於該說明書之第8點「是否有改建、
    違建、禁建或糾紛之情事」一欄中填載：「本建地可興建房
    屋」等語，持交王茂青閱覽、確認，王茂青已在該說明書上
    簽名，再由乙○○轉交被上訴人，致使被上訴人誤信系爭土
    地確實可以興建房屋，而陸續付款，其中最後1筆款項係於
    94年11月1日匯入上訴人己○○帳戶，然被上訴人嗣後委請
    建築師指定建築線，始發現因指定建築線，北側須後退4公
    尺，南側則須退後3公尺，根本無法興建房屋，被上訴人購
    買系爭土地之目的即無法達成，前開瑕疵復無法補正，被上
    訴人依不完全給付之法律關係，解除系爭契約，自無不合。
    ，又本件買賣契約既經解除，上訴人自應返還買賣價金，並
    自受領最後一筆價金時起按年息百分之五計算之利息。上訴
    人則抗辯稱：本件買賣過程並無瑕疵，被上訴人當時稱買地
    係要供修配廠使用，雖買賣所附之房地產標的現況說明書上
    註明「可以興建房屋」，但係仲介乙○○所書寫，縱經王茂
    青簽名，其上並未登載係興建可保存登記之房屋，且一般土
    地買賣交易，並無說明或保證土地可供建屋之義務，興建修
    配廠亦不一定要取得保存登記方可為之，縱無法拉線，亦可
    興建修配廠並得以設籍、課稅及取得營利事業登記，本件無
    不完全給付之問題，被上訴人解除於法不合。
(二)、查本件首應論究者乃：上訴人所為之給付是否符合債務本旨
    ，本件是否有不完全給付之情形？按因可歸責於債務人之事
    由，致為不完全給付者，債權人得依關於給付遲延或給付不
    能之規定行使其權利；債權人於有第226條給付不能之情形
    時，得解除其契約；又契約解除時，除法律另有規定或契約
    另有訂定外，當事人雙方負回復原狀之義務，而受領之給付
    為金錢者，應附加自受領時起之利息償還之，民法第227條
    第1項、第256條、第259條第2款分別定有明文。次按所謂不
    完全給付，係指債務人提出之給付，不合債之本旨而言，其
    型態有瑕疵給付及加害給付兩種，是以構成不完全給付之要
    件，須債務人已為給付，僅所提出之給付與債之本旨不相符
    合，若債務人未為給付，雖可能構成給付不能、給付拒絕或
    給付遲延，惟均非屬不完全給付之範疇（參最高法院96年度
    台上字第2084號判決要旨）。另按一般土地交易中，土地出
    賣人固無說明或保證土地可供建屋之義務，惟若契約當事人
    就此已有磋商，例如買受人對此再三詢問並要求確認，或出
    賣人就此曾為說明、保證，則出賣人於具體個案中，對於交
    易土地可否建屋乙事，即應負有查詢、確認之注意義務，且
    應交付、移轉可供建屋之土地予買受人，其給付始符債之本
    旨，此為私法自治原則貫徹下之當然解釋。
(三)、經查，上訴人於原審已坦稱：系爭土地之投標與出售事宜，
    伊除負責出資及與被上訴人簽約外，其餘皆授權上訴人王茂
    青處理，核與上訴人王茂青於原審之陳述一致，觀諸系爭土
    地之買賣契約，賣方亦僅上訴人己○○一人簽名，王茂青並
    未具名於其上，另參諸買賣之附件，即系爭土地之「房地產
    標的現況說明書」上，王茂青亦以「代：王茂青」署名，即
    已明確表示代理之意旨，是由本件買賣契約簽訂過程觀之，
    可知本件買賣契約之當事人係上訴人，王茂青則為其代理人
    ，另上訴人本人於本院亦稱：有關買賣之相關事宜已全權委
    由王茂青處理（本院卷第19頁反面）；故王茂青對外所為之
    意思表示及保證，其效力自及於上訴人本人。
(四)、次查，被上訴人主張購買系爭土地之目的係供建屋之用，雖
    為上訴人所否認，並抗辯稱：被上訴人買地時是說要做修配
    廠使用，仲介（即乙○○）說被上訴人要蓋鐵皮屋，王茂青
    認為被上訴人要蓋修配廠，才在「房地產標的現況說明書」
    上簽名，上訴人既已將土地過戶予被上訴人，被上訴人就沒
    有損害云云，然為被上訴人所否認，並稱：其夫妻二人購地
    之目的，係要供建屋居住使用，並計畫利用樓下經營修配廠
    ，並非要搭蓋鐵皮屋，如係要搭建鐵皮屋，不可能花那麼多
    的錢買系爭土地（本院卷第19頁反面、第53頁）。經核，被
    上訴人於簽約之磋商過程，就系爭土地是否可以興建房屋，
    有問過王茂青，王茂青表示「可以」，當時因系爭土地係建
    地，所以認為可以蓋房子，簽約後被上訴人仍有疑問，遂再
    次向王茂青確認後，由乙○○填具「房地產標的現況說明書
    」並載明「本建地可以興建房屋」後，由王茂青確認後簽名
    ，伊係事後始知系爭土地不能供建築使用等情，已據證人即
    買賣仲介乙○○於本院證述屬實（本院卷第71頁反面～72頁
    正、反面），其在被訴詐欺一案亦供稱：丙○○（即被上訴
    人之夫）於看到廣告跟我們聯絡，並說要買地蓋房子，在簽
    約後，未付款前，告訴人（指被上訴人）不放心是否可以建
    房屋，所以在房地標的現狀說明書中記載「本建地可興建房
    屋」後，讓王茂青簽名。其於上訴人及王茂青被訴詐欺一案
    原審97.10.24.審理時亦證稱：「被上訴人買地前有問能否
    蓋房子，房地產現況說明書「本建地可興建房屋」係其所寫
    ，…，伊是與王茂青見面後，當場勾寫本建地可興建房屋」
    （97年易字第3555號卷第44-45頁）；於本院97年上易字第
    2212號一案亦為同一之證述（見本院前開刑案卷第181-189
    頁）；是被上訴人買地之目的，若非作為興建房屋之用，則
    其何有可能於買地之前，甚至於簽約後（未付款前），仍一
    而再、再三地透過仲介向王茂表詢問並確認系爭土地是否可
    以供建築房屋使用，且於現況說明書上特別約定「本建地可
    以建屋」，並向王茂青確定可供建屋使用後，方始開始付款
    ？倘被上訴人當初買地之目的，非供作建屋使用，則被上訴
    人又何須對外舉債，並以高達438萬元之代價，購買地目為
    「建」之系爭土地？參以「房地產標的現況說明書」第8點
    所載，除就「是否有改建、違建、禁建或糾紛之情事」一欄
    ，勾選「否」外，更特別註明「本建地可興建房屋」，衡諸
    常理，被上訴人於買賣系爭土地時，若未與王茂青就系爭土
    地可供建築房屋使用達成協議與共識，王茂青又何有於其上
    簽名同意之可能？從而，本件被上訴人購地之目的既供建築
    之用，倘系爭土地確無法符合建築之目的，則上訴人縱已將
    系爭土地移轉予被上訴人，仍無法滿足被上訴人締約之目的
    ，被上訴人即受有無法依預定目的使用系爭土地之損害，上
    訴人空言：伊已將土地移轉登記在被上訴人名下，被上訴人
    並無損害可言，其不得解除契約云云，自無可採。
(五)、上訴人固又抗辯：被上訴人買地之目的係要蓋修配廠，而房
    地現況說明書註明可以興建房屋，縱經王茂青簽名，其上亦
    未登載「可保存登記」之房屋，本件土地既可供興建鐵皮屋
    ，上訴人之給付即符合債之本旨，無不完全給付之問題等語
    。然本件土地地目，係「建」，為第三種住宅區，此有台中
    市政府都市發展處簡便行文表及土地登記簿謄本足參（本院
    卷第61頁、第63頁）；證人乙○○亦證稱：其於簽約前有幫
    被上訴人找一些資料，向地政那邊申請使用分區跟看是否為
    住三的建地，被上訴人比較安心才簽約，（本院上開刑卷第
    187頁反面）；可見被上訴人當時係因系爭土地，係屬建地
    ，使用分區又為第三住宅地，認為可供合法建築使用始簽立
    系爭買賣契約，倘如上訴人所言，即被上訴人買地之目的，
    非供合法建築房屋使用，則雙方何有於契約之附件，即「房
    地產標的現況說明書」第8點特別加以約定？況依社會一般
    人之觀念，所謂「可興建房屋」，按諸經驗法則，當係指可
    供合法建築使用之房屋而言，而不包括無法保存登記之違章
    建築在在內，否則被上訴人勢必隨時面臨可能被拆、被罰之
    危險，被上訴人又豈有同意之可能？再所謂「可興建房屋」
    ，若包括違章建築在內，則雙方於買賣契約附件之「房地產
    標的現況說明書」上，即無於是否有禁建情事一欄，勾選「
    否」之必要。抑有進者，被上訴人買地之目的，若僅供興建
    鐵皮屋之用，斯時自無申請保存登記之問題，被上訴人又何
    有於買地後又委人指定建築線之必要？倘王茂青並無保證可
    興建屋之意，又何有於乙○○前開房地產現況說明書上簽名
    之可能？至被上訴人於建屋後，縱兼有計畫將一樓作修配廠
    使用，亦屬其對房屋用途之計畫，尚不能因此即謂：被上訴
    人所稱之修配廠，非以合法建物為限，其理至明。參以上訴
    人於原審審理中亦自陳：被上訴人當初買土地是要蓋修配廠
    等語，而所謂之建蓋修配廠，自係指合法興建之建物而言。
    是由被上訴人於訂立系爭土地買賣契約前，即經由仲介向賣
    方之代理人確認本件土地確可供建屋使用，於辦理過戶前，
    亦曾再次要求乙○○確認系爭土地可以興建房屋，並由乙○
    ○在「房地產標的現況說明書」上第8點明載「本建地可興
    建房屋」等情綜觀，益證系爭土地可否供建築房屋，已為本
    件買賣目的達成與否之重要因素，並為債之本旨之內容，是
    上訴人就系爭土地可以建屋一事，自負有擔保之責。
(六)、又查，系爭土地，地目雖屬建，並為住宅用地，且已經上訴
    人移轉登記在被上訴人名下，但經被上訴人委由陳孟森建築
    師指定建築線時，卻因道路前面要退縮4公尺，後面要退縮3
    公尺，才發現系爭土地根本無法供建築使用等情，已經被上
    訴人陳述明確，並經陳孟森建築師於偵查中證述屬實（台中
    地檢96年他字第43號卷第65頁）；嗣經本院函詢台中市政府
    本件是否得供建築使用？亦經台中市政府99.3.30府都計字
    0990074015號函覆稱：「…本基地經指定建築線後之基地寬
    度、深度分別約為9.6公尺7.4公尺（以面臨八公尺線現有
    巷道側為基地寬度計算）或14公尺7公尺（以面臨二十五
    公尺計畫道路側為基地寬度計算）均未達台中市畸零地使用
    規則所訂最小寬度、深度標準。另依台中市畸零地使用規則
    第六條檢討減免基地深度，以面臨八公尺現有巷道側為基地
    寬度，應留設後院地區計算減免後最小深度標準應為9公尺
    （本基地7.4公尺＜9公尺）；以面臨二十五公尺計畫道路側
    為基地寬度，應留設騎樓或無遮簷人行道地區計算減免後最
    小深度標準應為12公尺（本基地7公尺＜12公尺），均未達
    可減免後之最小深度標準。綜上說明，本基地未達台中市畸
    零地使用規則規定之最小寬度、深度標準，應屬畸零地。非
    經補足所需寬度或深度不得配置建築物。」（本院卷第38-4
    0頁），上訴人對此函無意見，益證被上訴人主張系爭土地
    無法供建築房屋之用，確屬可信。
(七)、復查，本件經本院再會同台中市政府建照管理科承辦人員戊
    ○○至現場實測鑑定之結果，亦據其具結鑑證稱：「依現況
    系爭土地不能單獨作為建築房屋使用，如果申請建照市府不
    會核准的。」（本院卷第53頁反面）雖其又稱：若系爭土地
    係於75.2.22.以前經分割完竣，則符合台中市畸零地使用規
    則第八條之規定，即可作為建築使用等語，然本件系爭土地
    係於85年間始分割完成，故不符合該規則第八條所定得為建
    築之例外情形，此有被上訴人提出之土地登記第二類謄本足
    參，並為上訴人所不爭執（本院卷第62-62頁、第72頁反面
    ）；是台中市畸零地使用規則第8條既以於75.2.22.前經地
    政機關辦理分割完竣為其適用之前提，而系爭土地之分割時
    間係在75.2.22.之後，自無該條所定可供建築之情形可言。
    上訴人雖又抗辯稱：未就系爭土地之買賣直接與被上訴人接
    洽云云。惟上訴人既係委任王茂青處理本件買賣事宜，已如
    前述，其復未舉證其就王茂青之代理權有何限制，則依民法
    第10 3條第1項之規定，王茂青代理以上訴人名義所為之意
    思表示，自應直接對上訴人發生效力。是上訴人縱未直接與
    被上訴人接洽系爭土地之相關買賣事宜，亦未於前開「房地
    產標的現況說明書」中親自簽名，惟仍無礙於上訴人身為契
    約當事人及應負之瑕疵擔保責任。
(八)、又查，系爭土地因為容積率的關係，要留空地，所以系爭土
    地無法合法建築，頂多蓋鐵皮屋而已，系爭土地伊未曾申請
    建築繳，伊只是依常識認為因為容積率的關係沒辦法蓋，因
    為土地很長很小，此已據原地主之一即證人蕭正喜於偵查時
    證述明確（96年他字第43號卷第104頁）；另當時亦參與標
    買系爭土地之證人柯榮華、林建凱於偵查中，亦分別到庭證
    實「那是畸零地，因為深度不夠，有建蔽率之問題，能蓋也
    是違章的，一定要跟人家整合才能有效利用…一般有在做法
    拍的都知道」、「我判斷可能有法規限制，因為伊身邊有做
    建築的朋友，他們說如果面寬太窄，不能建築，它的缺陷就
    是面寬過窄」各等語（同上他字卷第110-111頁）；再按，
    「王茂青是做投資的，而己○○是金主，王茂青本身是專做
    代標及買賣的，他們會將代辦的案件匯成總表傳真給所有仲
    介公司，由王茂青負責接洽仲介及談價金。本件亦係由他接
    洽仲介及出面談價金」此亦經當時受託處理本件買賣之代書
    即證人宋兆元於偵查中證述屬實（同上他字卷第70頁），是
    故上訴人既授權王茂青處理本件土地之買賣，而王茂青又富
    有代標及買賣之經驗，渠等只須向相關權責單位、原地主或
    建築界之朋友查詢，應可知悉系爭土地可否建屋，乃未經查
    詢，即向被上訴人擔保系爭土地可供建築之用，繼而移轉無
    法建屋之系爭土地予被上訴人，致其給付之內容與債之本旨
    不符，自有未盡其注意義務之能事，並具有可歸責性，被上
    訴人主張：上訴人應負不完全給付之責任，核屬可採，上訴
    人前開抗辯，洵無足採。
五、綜上，本件上訴人所出售之系爭土地，既無法供建築使用，
    核屬欠缺上訴人所保證之品質及效用，更無法達到被上訴人
    買賣契約所預定之目的，上訴人縱已將系爭土地移轉予被上
    訴人，亦不符合債之本旨，前項瑕疵復無法補正，上訴人就
    該瑕疵之發生又具有可歸責之事由，故被上訴人於97.11.21
    函催上訴人補正無果後，依起訴狀繕本之送達為解除契約之
    意思表示，前開解除之書狀又已於98年3月11日送達上訴人
    ，此有送達回執在卷可憑，則被上訴人與上訴人就系爭土地
    之買賣契約關係，自斯時起應已解除。被上訴人因依民法第
    227條第1項準用第226條第1項、第256條、第259條等規定，
    請求回復原狀，並求為命上訴人應返還系爭土地之買賣價金
    438萬元，自屬有理由。又系爭土地之買賣尾款係於94年11
    年1日由被上訴人匯款支付予上訴人，此有被上訴人提出之
    匯款單在卷可參，且為上訴人所不爭執，則被上訴人併請求
    上訴人應給付自受領前開買賣價金尾款之日即94年11月1日
    起至清償日止，按年息百分之5計算之法定遲延利息部分，
    依前揭民法第259條第2款之規定，亦應予准許。又本件被上
    訴人依不完全給付請求解除契約、回復原狀自有理由，其另
    本於不當得利、侵權行為、受詐欺或錯誤之法律關係請求撤
    銷系爭買賣契約而為同一之請求，即無審究之必要。原審就
    被上訴人對上訴人前開438萬元之本息請求，為其勝訴之判
    決，並依兩造所請，分別酌定准、免假執行宣告之供擔保金
    額，並無不合，上訴意旨仍執前詞，求予將原審前開不利於
    己之判決予以廢棄改判，核為無理由，應予駁回。
六、本件事證已臻明確，兩造其餘攻擊防禦方法，均與本案判決
    結果不生影響，爰不一一贅述，併此敘明。
七、據上論結：本件上訴為無理由，依民事訴訟法第449條第1項
    、第78條，判決如主文。
中    華    民    國    99    年    6     月    29    日
                民事第二庭    審判長法  官  邱森樟
                                    法  官  翁芳靜
                                    法  官  謝說容
以上正本係照原本作成。
如對本判決上訴，須於收受判決送達後20日內向本院提出上訴書
狀，其未表明上訴理由者，應於提出上訴後20日內向本院提出上
訴理由書（須按他造人數附具繕本）。
上訴時應提出委任律師為訴訟代理人之委任狀。具有民事訴訟法
第466條之1第1項但書或第2項之情形為訴訟代理人者，另應附具
律師及格證書及釋明委任人與受任人有該條項所定關係之釋明文
書影本。如委任律師提起上訴者，應一併繳納上訴審裁判費。
                                    書記官  胡美娟
中    華    民    國    99    年    6     月    30    日
                                                      Ｖ

司法院資訊處製作；財團法人民間司法改革基金會備份。
